臺灣高雄地方法院刑事判決　　　　　　 94年度簡上字第505號
上　訴　人
即　被　告　戊○○
　　　　　　　　　　號
上列上訴人因重利等案件，不服本院高雄簡易庭中華民國九十四
年五月三十一日九十四年度簡字第一六八一號第一審簡易判決（
聲請簡易判決處刑案號：臺灣高雄地方法院檢察署九十三年度偵
字第一四八八二號），提起上訴，本院管轄之第二審合議庭判決
如下：
    主  文
原判決關於重利部分撤銷。
戊○○連續乘他人急迫，貸以金錢，而取得與原本顯不相當之重
利，處拘役伍拾伍日，如易科罰金，以佰元折算壹日。扣案之
空白保管切結書捌紙、空白本票保管條拾紙、空白本票簿壹本均
沒收。
    事  實
一、戊○○基於重利之概括犯意，乘丁○○、甲○○急迫，先後
    為下列行為：
  (一)丁○○因欲開店，急需用錢，於民國九十二年九月二十六日
    ，在戊○○位於高雄縣永安鄉○○路一三○巷一弄二七號之
    住處，向戊○○借款新台幣（下同）三萬元，戊○○預先扣
    除利息四千五百元，僅交付二萬五千五百元予丁○○，雙方
    約定每借款一萬元以十天為一期，每期利息為一千五百元，
    丁○○並書立面額九萬元本票及保管切結書各一紙及交付其
    本人之國民身分證一枚予戊○○收執供作擔保，戊○○因而
    取得月息為百分之四十五與原本顯不相當之重利。丁○○復
    因急需用錢，於九十二年十二月一日，在戊○○上開住處，
    向戊○○借款一萬元，戊○○預先扣除利息一千五百元，僅
    交付八千五百元予丁○○，雙方約定以十天為一期，每期利
    息為一千五百元，丁○○並書立面額三萬元本票及保管切結
    書各一紙交付予戊○○供作擔保，戊○○因而取得月息為百
    分之四十五與原本顯不相當之重利。
  (二)甲○○因向高利貸借錢，必須還債而急需用錢，於九十二年
    十月二十二日，在高雄縣永安鄉○○路某檳榔攤處，向戊○○借款二千五百元，雙方約定甲○○應於三日內返還二千五
    百元，倘超過三日，則須返還三萬元，甲○○復書立面額三
    萬元本票一紙及交付其本人之國民身分證一枚予戊○○收執
    供作擔保，嗣甲○○於三日後，無法返還戊○○借款，戊○○乃向甲○○要求返還三萬元，甲○○則於一、二個月內陸
    續償還戊○○約一萬元，戊○○因而取得與原本顯不相當之
    重利。嗣經警於九十三年三月二十九日持本院核發之搜索票
    至戊○○上開住處搜索，扣得戊○○持有之丁○○、甲○○
    身分證正本各一枚、發票人為丁○○，面額分別為九萬元、
    三萬元之本票各一紙、發票人為甲○○，面額為五萬元之本
    票一紙、丁○○出具之保管切結書二紙，及戊○○所有之空
    白保管切結書八紙、空白本票保管條十紙、空白本票簿一本
    ，始悉上情。
二、案經高雄縣政府警察局岡山分局報請臺灣高雄地方法院檢察
    署檢察官偵查後聲請簡易判決處刑。
    理  由
一、訊據上訴人即被告戊○○固坦承曾借款予丁○○、甲○○二
    人，惟矢口否認有何重利犯行，辯稱：丁○○於九十二年九
    月二十六日、十二月一日分別借了九萬元、三萬元，沒有收
    取任何利息，丁○○也沒有還錢，甲○○則是借了五萬元，
    也沒有收取利息云云。經查：
  (一)程序方面：
  1.證人丁○○經本院數度傳喚及拘提，均未到庭作證，有送達
    證書四份及高雄縣政府警察局岡山分局九十四年十月二十六
    日高縣岡警偵字第○九四○○一三三○三號函（函復內容為
    前往執行未遇，無法執行拘提）一份在卷可稽，而證人丁○○於警詢時，業經警方告知如陳述不實應負相關刑事責任，
    且其與被告為朋友關係，並無糾紛或仇恨，此據被告及證人
    丁○○於警詢時陳述明確，又證人丁○○於警詢時之陳述內
    容，亦為證明本件犯罪事實存否所必要，故證人丁○○於警
    詢時之言詞陳述依刑事訴訟法第一百五十九條之三第三款之
    規定，得為證據。
  2.證人甲○○於九十三年十一月十六日檢察官偵查中曾到庭具
    結作證，並無證據證明其向檢察官所為陳述有何顯不可信之
    情況，是證人甲○○上開言詞陳述依刑事訴訟法第一百五十
    九條之一第二項規定，自得為證據。
  (二)實體方面：
  1.被告自承因證人丁○○急著開店需要用錢，所以曾二度向伊
    借款，另證人甲○○亦曾向伊借款，後來有還一萬元等語（
    見偵卷第十一頁、原審卷第十四頁），而證人丁○○於警詢
    時證稱：伊於九十二年九月二十六日向戊○○借款三萬元，
    由戊○○先扣除利息四千五百元，伊必須開立面額九萬元之
    本票及保管切結書各一紙，並交付本人身分證正本給戊○○
    作為擔保；於同年十二月一日再向戊○○借款一萬元，由戊○○先扣除利息一千五百元，伊必須開立面額三萬元之本票
    及保管切結書各一紙，利息計算方式均為以十天為一期，每
    借一萬元，每期利息為一千五百元等語（見警卷第十四、十
    五頁），證人甲○○於偵查及本院審理時證稱：曾因向高利
    貸借錢，急著要還錢，所以於九十二年十月間在保安路某檳
    榔攤向被告借二千五百元來還錢，沒有約定時間付利息，是
    約定三天內要還，若未如期還就要還三萬元，當時有簽面額
    三萬元之本票，還把身分證正本交給被告抵押，後來被告曾
    要求伊再簽一張面額五萬元之本票，伊與家人在借款後一、
    二個月陸續還給被告七、八千元等語（見偵卷第二一、二二
    頁、本院九十四年九月十四日審判筆錄），此外，並有證人
    丁○○出具之本票二紙（面額各為九萬元、三萬元）、保管
    切結書二紙、證人甲○○出具之面額五萬元本票一紙及丁○○、甲○○之身分證正本各一枚扣案可稽。證人丁○○、甲○○均因急需用錢而向被告借款，業據被告、證人甲○○敘
    明如前，參以證人丁○○、甲○○為了向被告借款，願意將
    自己之身分證正本交給被告作為抵押，復支付如前所述之高
    額利息，衡情足認渠等於借款時確有急迫之情形。且被告向
    證人丁○○收取月息百分之四十五之利息，其年利率為百分
    之五百四十；被告借給證人甲○○二千五百元，於一、二個
    月內收取約一萬元之利息，即已收取月息超過百分之二百之
    利息，上開利率與民法第二百零五條所定得請求之年利率不
    得超過百分之二十之規定相較，超出甚多，自均屬與原本顯
    不相當之重利。是被告顯有乘證人丁○○、甲○○急迫，分
    別貸以三萬元、一萬元及二千五百元，並與丁○○約定須支
    付月息百分之四十五之利息、利息先扣，與甲○○約定若未
    於三日內還錢就要還三萬元，且因甲○○未如期還錢，已於
    一、二個月內向甲○○收取約一萬元之利息，丁○○並交付
    其所簽發之本票、保管切結書及身分證正本作為擔保，甲○○則交付其所簽發之本票及身分證正本作為擔保，被告以上
    開方式先後取得與原本顯不相當之重利無疑。
  2.被告雖辯稱伊借給丁○○九萬元、三萬元，共計十二萬元，
    該筆錢是伊向其姊蘇雅菁借的，蘇雅菁則是用現金卡借錢，
    而甲○○是借了五萬元，沒有向丁○○、甲○○二人收取任
    何利息，借錢的時候有朋友乙○○在場看到云云，並以證人
    乙○○之證詞為據。然證人乙○○於本院審理時到庭證稱：
    曾看過一男一女向被告借錢，不認識那一男一女，現在也認
    不出是誰，那二個人的名字是被告說的，沒有注意到被告拿
    多少錢給那二個人等語（見本院九十四年九月十四日審判筆
    錄），足認證人乙○○僅能證明曾有一男一女向被告借錢，
    無法確定該二人是否即為證人丁○○、甲○○，亦不知該二
    人向被告借多少錢，從而，證人乙○○上開證詞尚難據為對
    被告有利之認定。又證人丁○○、甲○○向被告借款後，不
    但必須書立本票或保管切結書，尚須將本人身分證正本交給
    被告抵押，已如前述，顯見被告與證人丁○○、甲○○間並
    無信賴關係，被告擔心丁○○二人不依約還款，始會採取上
    開方式保障債權，則衡諸常情，被告既然知悉且十分重視自
    己債權之保障，若無高額利息可資收取，豈會貿然借款給證
    人丁○○、甲○○二人？況以現金卡向銀行借款均須支付不
    低之利息（或支付手續費或其他費用），此為公眾週知之事
    實，被告既自承係將其姊蘇雅菁用現金卡借得之款項轉借給
    證人丁○○，豈會不向證人丁○○收取任何利息，反而由自
    己或蘇雅菁白白負擔銀行利息？是被告上開所辯顯與事實不
    符，不足採信，本件事證明確，被告重利犯行堪予認定。
二、核被告所為，係犯刑法第三百四十四條之重利罪。被告先後
    多次重利犯行，時間緊接、方法相同，所犯係構成要件相同
    之罪，顯係基於概括犯意反覆為之，為連續犯，依刑法第五
    十六條規定，以一罪論，並加重其刑。
三、本件被告犯罪事證明確，原審予以論罪科刑，固非無見，惟
    查，由被告上開住處查獲扣得之身分證影本二十四紙，係案
    外人王文英、蘇玲芳等人之身分證，被告辯稱係其幫人代辦
    現金卡所用之物（警卷第一頁反面），檢察官並未舉證證明
    上開身分證影本與被告本件重利犯行有何關聯，無從認定該
    等身分證影本為供本件犯罪所用或犯罪預備之物。又扣案之
    發票人為丁○○、面額分別為九萬元、三萬元之本票各一紙
    及發票人為甲○○、面額為五萬元之本票一紙，係丁○○、
    甲○○開立，交給被告收執作為擔保之用，已如前述，丁○○、甲○○於清償借款後，自得請求返還上開本票，是上開
    本票所有權仍屬發票人丁○○、甲○○所有，並非被告所有
    ；至丁○○出具之保管切結書二紙，內容係記載「茲收到新
    台幣九萬元（或三萬元）整，由本人代為保管，如台端欲取
    回時應立即支付‧‧‧立切結書人丁○○」等語，有該二紙
    保管切結書扣案可證，其性質與收據相同，係債務人開立交
    由債權人收執之債權證明文件，丁○○於清償借款後，即得
    請求返還前開保管切結書，故該保管切結書應屬丁○○所有
    ，非被告所有，原審依刑法第三十八條第一項第二款規定沒
    收前開扣案之身分證影本、本票三紙及保管切結書二紙，尚
    有未洽，被告以其無重利犯行為由提起上訴（至原判決關於
    侵占離本人所持有之物部分，被告已於九十四年八月十二日
    具狀撤回上訴，該部分業已確定），請求改判無罪，雖無理
    由，惟原判決關於重利部分既有前述之瑕疵，自應由本院予
    以撤銷改判。爰審酌被告擅自乘他人急迫之際貸款收取重利
    ，該重利行為將可能導致借款人因受債務壓迫鋌而走險，衍
    生社會問題，足以危害社會秩序，及借款與否係出於被害人
    之自由意願，被告之犯罪動機及目的無非求財，且亦有可能
    遭到倒債之風險等一切情狀，量處如主文第二項所示之刑，
    並諭知易科罰金之折算標準，以資懲儆。扣案之空白保管切
    結書八紙、空白本票保管條十紙、空白本票簿一本，均被告
    所有且預備供丁○○、甲○○借款開立使用，業據被告陳明
    在卷（見警卷第一頁反面），屬犯罪預備之物，應依刑法第
    三十八條第一項第二款之規定，予以宣告沒收。至扣案之丁○○、甲○○身分證正本各一枚，僅係丁○○二人質押於被
    告之處，非屬被告所有，扣案之發票人為丁○○，面額分別
    為九萬元、三萬元之本票各一紙、發票人為甲○○，面額為
    五萬元之本票一紙、丁○○出具之保管切結書二紙，亦非被
    告所有，又扣案之案外人王文英、蘇玲芳等人之身分證影本
    二十四紙，與本件重利犯行無關，前已述及，均不予宣告沒
    收，併此敘明。
據上論斷，應依刑事訴訟法第四百五十五條之一第一項、第三項
、第三百六十九條第一項前段、第三百六十四條、第二百九十九
條第一項前段，刑法第五十六條、第三百四十四條、第四十一條
第一項前段、第三十八條第一項第二款，罰金罰鍰提高標準條例
第一條前段、第二條，判決如主文。
本案經檢察官丙○○到庭執行職務。
中　　華　　民　　國　　94　　年　　11　　月　　9 　　日
                刑事第五庭    審判長法　官  李嘉興
                                    法　官  陳君杰
                                    法  官  楊筑婷
以上正本證明與原本無異。
不得上訴。
中　　華　　民　　國　　94　　年　　11　　月　 10 　　日
　　　　　　　　　　　　　　　　　　書記官  林雯琪
附錄本案論罪科刑法條：
中華民國刑法第三百四十四條：
乘他人急迫、輕率或無經驗貸以金錢或其他物品，而取得與原本
顯不相當之重利者，處一年以下有期徒刑、拘役或科或併科一千
元以下罰金。
